【裁判字號】    91,訴,3790
【裁判日期】    920613
【裁判案由】    確認土地共有權
【裁判全文】
臺灣高雄地方法院民事判決  九十一年度訴字第三七九○號
    原      告  丙○○○
    訴訟代理人  丁○○
    被      告  甲○○
    訴訟代理人  乙○○
右當事人間確認土地共有權事件，本院判決如左：
    主    文
被告應將其所有坐落高雄縣仁武鄉○○段十七地號（重測前為蛇子形段一號），地目
田，面積一萬五千零二十四點三０平方公尺土地，應有部分壹萬伍仟零貳拾肆分之伍
仟壹佰拾貳，其中之應有部分壹萬伍仟零貳拾肆分之貳仟貳佰貳拾貳之所有權移轉
登記予原告。
原告其餘之訴駁回。
訴訟費用由被告負擔。
    事    實
甲、原告方面：
  一、聲明：
      （一）確認坐落高雄縣仁武鄉○○段十七地號（重測前為蛇子形段一號）土地
            ，其中應有部分一五０二四分之二二二二為原告所有。
      （二）被告應將前開土地原告應有部分之所有權移轉登記予原告。
  二、陳述：
      （一）坐落高雄縣仁武鄉○○段十七地號之土地（以下簡稱系爭土地）應有部
            分一五０二四分之五一三二乃兩造所共有，原告之應有部分為一五０二
            四分之二二二二，惟礙於當時土地法第三十條之規定，乃信託登記於被
            告名下，今前揭土地法之限制已刪除，是以本件起訴狀為表明終止信託
            關係之意思表示，請求判令如訴之聲明所示。
      （二）系爭土地之實際所有權人為訴外人葉守仁（系爭土地登記名義人則為訴
            外人黃進國），原告與訴外人葉守仁約定償清其對訴外人李廖之借款，
            由原告取得葉守仁就系爭土地應有部分一五０二四分之二二二二之所有
            權，然因系爭土地受土地法之限制不得增加共有人，是以原告償清李廖
            之債務後，並未塗銷抵押權登記，而以受讓李廖之抵押權名義登記。
  三、證據：
      提出鈞院八十年度執字第四０五０號不動產權利移轉證書影本、蘇昭德律師事
      務所函、土地登記謄本、委託書、鈞院八十年度訴字第五四六號民事判決等件
      為證，並聲請訊問證人沈寧波。
乙、被告方面：
  一、聲明：求為判決駁回原告之訴。
  二、陳述：
      （一）被告於民國七十九年向訴外人黃進國購買系爭土地，權利範圍一五０二
            四分之五一三二，並辦妥所有權移轉登記，惟當時系爭土地有抵押權存
            在，已自買賣總價款中扣除，該抵押權係由訴外人李廖讓與原告，是依
            據不動產登記之絕對效力原則，原告就系爭土地僅有抵押權，而無所有
            權。
      （二）至原告所提不動產權利移轉證明書，係向鈞院聲請拍賣抵押物而得，又
            被告對其提出之律師函不復記憶，何來委託？均不足證明兩造就系爭土
            地共有。
  三、證據：提出鈞院九十年度拍字第八一四九號民事裁定一件為證。
丙、本院依職權調閱本院八十年度執字第四０五０號執行卷宗及向高雄縣仁武鄉地政
    事務所調閱系爭土地登記謄本及歷次移轉登記資料，並訊問證人沈寧波。
    理    由
一、本件原告起訴主張系爭土地應有部分一五０二四分之五一三二乃兩造所共有，原
    告之應有部分為一五０二四分之二二二二，惟礙於當時土地法第三十條之規定，
    乃信託登記於被告名下，今前揭土地法之限制已刪除，今以本件起訴狀為表明終
    止信託關係之意思表示，為此乃依法提起本件訴訟等語。被告則以伊於七十九年
    向訴外人黃進國購買系爭土地，權利範圍一五０二四分之五一三二，並辦妥所有
    權移轉登記，惟當時系爭土地有抵押權存在，已自買賣總價款中扣除，該抵押權
    係由訴外人李廖讓與原告，是依據不動產登記之絕對效力原則，原告就系爭土地
    僅有抵押權，而無所有權等語資為抗辯。
二、原告主張被告為系爭土地應有部分一五０二四分之五一三二之登記名義人，其就
    前開一五０二四分之二二二二應有部分有抵押權等情，業據其提出土地登記謄本
    為證，且為被告所不爭執，自堪信為真實。惟被告則另以前揭情詞置辯，是以本
    件之爭執要點乃在：系爭土地應有部分一五０二四分之五一三二是否為兩造共有
    共有？若為兩造共有，原告之應有部分為何？
    （一）原告主張兩造就系爭土地應有部分一五０二四分之五一三二共有之事實，
          業據其提出委託書一紙為證，觀諸該之委託書記載：「茲將與丙○○○共
          有之高雄縣仁武鄉○○○段一號土地之被他人竊佔作為墓地使用之解決事
          宜，全權委託葉女士處理」等字樣，並有被告簽名及蓋印其上，有該委託
          書附卷可稽，被告雖辯以時隔久遠不復記憶等語，然參以卷附本院八十年
          度訴字第五四六號確認債權存在事件民事判決，被告亦自承七十九年三月
          間向訴外人黃進國買受系爭土地時，因其中有部分被他人佔據闢為墓地，
          是以僅買受應有部分中一五０二四分之二九一０，．．．惟礙於法令規定
          ，不能單獨就其買受之應有部分辦理移轉登記，而必須就黃進國之應有部
          分一五０二四分之五一三二合併移轉登記等情（參見前揭判決事實欄中被
          告陳述第（二）項），按當事人就系爭事實，在另案曾為合法之自認者，
          非別有確切可信之反對憑證，法院自可援為本案認定事實之根據（最高法
          院二十年上字第七二四號判例要旨可資參照），被告既於八十年間為前開
          陳述，該時間與被告自承買受系爭土地之七十九年間相距不遠，就經驗法
          則而言，自以被告於前訴所為之陳述較為可信，是以被告就系爭土地應有
          部分雖登記為一五０二四分之五一三二，然實際所有權僅有其中一五０二
          四分之二一九０，應堪認定。
    （二）次查，經證人沈寧波到庭證稱：我是從事代書、不動產仲介業務，九十年
          十一月間丁○○（即原告之夫）委任我要將土地賣掉，我與甲○○洽商之
          後才知道本件土地是由甲○○、丙○○○、陳勇助、曾添貴四個人共有，
          都是借用甲○○名字登記；丙○○○的應有部分面積是六七五坪（即權利
          範圍一五○二四分之二二二二），其餘的部份是另三人所共有，當時他們
          說好要一起賣，但是對於賣價大家意見不同，丙○○○是說要以每坪六千
          元賣出，其他人則是要以每坪一萬元賣出，我原來有找到買主，但是由於
          其他三人堅持要以一萬元成交，再加上農地有限制不到二分半不能分割，
          所以沒有成交等語（參見本院九十二年三月四日準備程序筆錄），顯見兩
          造及其他共有人曾委任代書欲就系爭土地為處分，益證原告主張其就系爭
          土地與被告共有等情為真實。
    （三）原告復主張其應有部分為一五０二四分之二二二二，即以抵押權設定權利
          範圍為準乙節，經本院核閱土地登記簿系爭土地歷次移轉及抵押權設定資
          料，查知原告係於七十八年六月二十九日因讓與取得抵押權，權利範圍為
          一五０二四分之二二二二，設定義務人為黃進國，有土地登記簿及土地登
          記謄本附卷可按，又被告就系爭土地之應有部分僅為一五０二四分之二九
          一０，已如前述，佐以原告陳稱伊幫訴外人葉守仁償清對訴外人李廖之借
          款，由原告取得葉守仁就系爭土地應有部分一五０二四分之二二二二之所
          有權，然因系爭土地受土地法之限制不得增加共有人，是以未塗銷抵押權
          登記，而以抵押權人名義登記作為擔保等語，足認系爭土地應有部分一五
          ０二四分之五一三二雖登記為被告所有，然被告實際之權利範圍應為一五
          ０二四分之二一九０，其餘一五０二四分之二二二二應屬原告所有無訛。
          況被告到庭自承買受系爭土地時即已有原告之抵押權存在，而被告既非債
          務人，豈願意買受有抵押權存在之土地，又長期容忍該抵押權而未為任何
          塗銷抵押權之舉措？此皆與常情不符。綜上，兩造同為系爭土地應有部分
          一五０二四分之五一三二之實際所有人，其中原告之應有部分為一五０二
          四分之二二二二，堪認屬實。
三、按土地登記之公信力，係為保護善意第三人而設，於土地移轉登記為第三人以前
    ，真正權利人自仍得對土地登記名義人主張其權利仍屬存在；又私法上法律行為
    而成立之法律關係，非以實質民法有明文規定者為限，苟法律行為之內容，並不
    違反強行規定或公序良俗，即應賦予法律上之效力。綜前所述，應認本件系爭土
    地應有部分一五０二四分之二二二二確係原告所有，惟因買受當時受法令限制，
    乃以被告名義登記無訛，而兩造當時真意，乃原告僅以其購買之系爭土地應有部
    分，名義上暫時登記於被告名下，性質既以當事人間之信任關係為基礎，以達到
    當事人間一定目的之法律行為，與委任契約類同，自可類推適用委任契約關於終
    止、消滅之規定，而依民法第五百四十九條第一項「當事人之任何一方，得隨時
    終止委任契約」，認當事人任何一方得隨時終止契約。本件既經原告於九十一年
    十二月二十七日起訴向被告為終止契約之意思表示，從而原告提起確認其就以被
    告名義登記之應有部分一五０二四分之五一三二，其中一五０二四分之二二二二
    為其所有，以除去其所有權存在與否不明確之狀態，並請求被告將系爭土地一五
    ０二四分之二二二二部分之所有權移轉登記予原告，為有理由，應予准許。
四、末按確認法律關係之訴，非原告有即受確認判決之法律上利益者，不得提起之，
    民事訴訟法第二百四十七條第一項定有明文。又該項所謂即受確認判決之法律上
    利益，係指因法律關係之存否不明確，致原告在私法上之地位有受侵害之危險，
    而此項危險得以對於被告之確認判決除去之者而言，最高法院四十二年台上字第
    一０三一號判決要旨可資參照，本件原告於同一訴訟中請求確認其對系爭土地以
    被告名義登記應有部分一五０二四分之二二二二有所有權，並請求被告應將前開
    部分所有權移轉登記予原告，惟原告提起所有權移轉登記之給付訴訟，本以其就
    系爭土地有所有權為前提，亦即原告得逕行以所有權移轉登記之給付訴訟除去其
    法律上不安之危險，是其再提確認訴訟，則應予駁回，附此敘明。
五、據上論結，原告之訴為一部有理由，一部無理由，依民事訴訟法第七十九條但書
    ，判決如主文。
中      華      民      國    九十二    年      六      月    十三      日
                              臺灣高雄地方法院民事庭
~B審判長法官  陳嘉惠
~B法      官  藍家慶
~B法      官  胡宜如
右為正本係照原本作成。
如不服本判決，應於送達後廿日內，向本院提出上訴狀並表明上訴理由，如於本判決
宣示後送達前提起上訴者，應於判決送達後十日內補提上訴理由書（須附繕本）。
中      華      民      國    九十二    年      六      月    十三      日
~B法院書記官  王世雄


司法院資訊處製作；財團法人民間司法改革基金會備份。
